臺灣桃園地方法院民事判決　　　　　　 93年度重訴字第128號
原　　　告　天○○
　　　　　　戌○○
　　　　　　酉○○
共　　　同
訴訟代理人　王年柿律師
複　代理人　亥○○
被　　　告　丙○○
　　　　　　乙○○
　　　　　　　　　　　　3樓
　　　　　　甲○○
　　　　　　壬○○
兼上列被告
共　　　同
訴訟代理人　未○○
被　　　告　丁○○
　　　　　　戊○○○○○○
　　　　　　子○○
兼上列被告
共　　　同
訴訟代理人　丑○○
被　　　告　辰○○
　　　　　　　　　　　　弄11.
　　　　　　庚○○
　　　　　　申○○
兼上列被告
共　　　同
訴訟代理人　卯○○
　　　　　　　　　　　　弄14.
被　　　告　午○○
訴訟代理人　王娟秀
　　　　　　陳鄭權律師
複　代理人　唐永洪律師
被　　　告　寅○○
　　　　　　癸○○
　　　　　　巳○○
兼上列被告
共　　　同
訴訟代理人　辛○○
被　　　告　己○○
上列當事人間請求分割共有物事件，於民國94年4 月14日辯論終
結，本院判決如下：
    主  文
兩造共有坐落桃園縣平鎮市鎮第四之三地號土地依下列方法
分割：(一)如附圖所示Ａ部分（面積4,406 平方公尺）土地分歸被
告丙○○、乙○○、甲○○、未○○、壬○○按附表所示分割後
之持分比例保持共有。(二)如附圖所示Ｂ部分（面積1,429 平方公
尺）土地分歸被告己○○所有。(三)如附圖所示Ｃ部分（面積1,45
4 平方公尺）、Ｃ１部分（面積94平方公尺）土地分歸被告丁○○、王思云、子○○、丑○○按附表所示分割後之持分比例保持
共有。(四)如附圖所示Ｄ部分（面積1,343 平方公尺）、Ｄ１（面
積86平方公尺）土地分歸原告天○○、戌○○、酉○○按附表所
示分割後之持分比例保持共有。(五)如附圖所示Ｅ部分（面積3,58
0 平方公尺）、Ｅ１部分（面積230 平方公尺）土地分歸被告辰
○○、庚○○、卯○○、申○○按附表所示分割後之持分比例保
持共有。(六)如附圖所示Ｆ部分（面積3,469 平方公尺）、Ｆ１部
分（面積223 平方公尺）土地分歸被告午○○取得。(七)如附圖所
示Ｇ部分（面積7,979 平方公尺）土地分歸被告寅○○、癸○○
、巳○○、辛○○按附表所示分割後之持分比例保持共有。
訴訟費用由原告與被告依附表所示之比例負擔。
    事  實
甲、原告方面：
一、聲明：如主文所示。
二、陳述：
  (一)兩造共有坐落桃園縣平鎮市鎮第4 之3 地號土地（下稱
    本件土地）乙筆，地目為田，面積24,293平方公尺。各共有
    人之應有部分如附表所示分割前之持分比例欄所載。本件共
    有土地因共有人數眾多，共有人全體雖依早年分管位置為使
    用收益，但仍不免因界線等枝節細故發生爭執，為增進土地
    利用價值，及各共有人使用收益之便利，先前雖曾協議分割
    ，以消滅長久以來之共有關係，惟因共有人數眾多意見紛歧
    ，始終無法達成協議。本件共有土地，並無因物之使用目的
    不能分割之情形，亦無不為分割之約定，參酌各共有人使用
    之現況及分配之地段價值，請准予依複丈成果圖所示方法分
    割。
  (二)按各共有人，得自由處分應有部分，民法第819 條第1 項有
    明文，原告為共有人，因本件共有土地未曾分割，為利土地
    之利用，自得請求裁判分割。而原告主張之分割方法，兼顧
    全體共有人使用現況及分割後取得土地之價值亦屬相當，與
    分割後各共有人不致發生拆屋還地問題，除被告午○○不同
    意分割方案外，其餘被告對原告主張之分割方法，均能接受
    亦無反對或不同意。又本件土地之共有人為22人，分割後之
    土地為11筆，分割後之宗數未超過共有人數，符合農業發展
    條例第16條第2 項之規定，且原告主張之分割方法，亦符合
    公平分配之原則。
  (三)本件共有土地，早在日據時代明治43年1 月7 日（民國前2
    年）辦理土地地籍登記（即第一次所有權登記）時，即登記
    為王作仁、王作霖、王作寶三人共有。除被告午○○之外，
    其餘被告均係王作仁等三人之後裔子孫，因繼承而取得本件
    土地之共有權。此有附卷日治時代及本省光復初年之土地登
    記簿可查。被告午○○之祖父王德生係在本省光復後之民國
    37年間始因贈與關係登記取得共有權。王德生於37年取得共
    有權之後，未曾與其他全體共有人有任何協議分割之情形。
    被告午○○提出35年8 月5 日之「鬮分合約證」主張本件土
    地早年已分割云云，並非事實。申言之，午○○之祖父王德
    生於37年間始取得土地共有權，故其主張在未取得土地共有
    權之前，已協議分割乙節，有違常理。且本件土地共有人如
    已經分割，惟究竟如何分割、分配，被告亦未能說明並提出
    任何具體證據，如分割圖籍等之證明，是午○○提出其祖父
    王德生之兄弟五人所訂「鬮分合約證」，與本件共有土地毫
    無關係。
  (四)原告買受原共有人王廖順妹、王與恭、王興雲、郭王瑞珍、
    王秋蓮五人之應有部分，依照農業發展條例第16條第1 項第
    4 款及第2 項規定，並參照內政部89年7 月7 日台89內地字
    第8909175 號函，及內政部89年10月6 日台89內地字第8913
    740 號函示旨意，本件土地之分割，為法律所准許，故被告
    午○○抗辯本件土地不得分割乙節，亦有誤會。
三、證據：提出土地登記謄本、日據時期土地登記簿、分割方案
    、共有系統表等為證。
乙、被告方面：
一、被告丙○○、乙○○、甲○○、未○○、壬○○部分：被告
    未於最後言詞辯論期日到場，惟據其前到場所為之聲明及陳
    述如下：
  (一)聲明：被告同意分割。
  (二)陳述：被告願意就分割後分得之土地維持共有。
  (三)證據；提出維持共有同意書一份為證。
二、被告己○○部分：
  (一)聲明：同意分割。
  (二)陳述：就原告提出之分割方案無意見。
三、被告丁○○、王思云、子○○、丑○○部分：
  (一)聲明：被告同意分割。
  (二)陳述：被告願意就分割後分得之土地維持共有。
  (三)證據；提出維持共有同意書一份為證。
四、被告辰○○、庚○○、卯○○、王耀誠部分：
  (一)聲明：被告同意分割。
  (二)陳述：被告願意就分割後分得之土地維持共有；
  (三)證據；提出維持共有同意書一份為證。
五、被告午○○部分：
  (一)聲明：原告之訴駁回。
  (二)陳述：
  (1)本件土地與另一筆桃園縣平鎮市鎮第4 之206 地號土地
    ，原屬同一筆地號土地，由王氏家族共有，並分由各房子孫
    分割使用，各共有人多已依分割協議在各自管領之土地上蓋
    有建築物，或植木造林，或耕種農作物，期間已數十年，有
    鬮分合約證可參。
  (2)原告所提分割方案，完全未考量兩筆土地本屬同一筆土地，
    已由共有人依祖先所為之分房比例及土地價值公平分割並分
    管之情形，僅依事後土地重劃而強行將各共有人之原有使用
    土地關係割裂適用，也未考慮土地使用現狀，乍看之下似是
    公平之分割方案，實與共有物之現狀及當事人實質上之權利
    狀態大相逕庭，原告所提分割方案，完全剝奪被告使用原取
    得分割土地之權利，亦完全不予被告所有之地上物有分毫之
    補償，不僅不符共有物最佳之利用，亦有悖於公平正義，並
    造成被告重大損害。且本件土地分割之爭議所涉事實、證物
    多已數十年之久，內情複雜異常，非如原告所述之單純，蒐
    集考證非有相當時日難以為功，況本件共有土地應按原協議
    而分割，並逕行辦理分割登記，而無裁判分割之餘地。
  (3)如認本件土地必須分割，被告願意退讓，同意分割，惟因本
    件土地附圖所示Ｇ位置上有被告與母親一家人多年來辛苦種
    植的許多樹木，並設有停車場、曬衣場及水泥步道等，且與
    被告住家位置較接近，於土地分割後，被告可取得較完整之
    土地，故請將Ｇ位置土地分割與被告午○○。
  (三)證據：提出鬮分合約證、分割方案、盤點裁種樹木數量表等
    影本各一份、照片影本11份等為證，並請求函查本件土地於
    日據時期之地號。
六、被告寅○○、癸○○、巳○○、辛○○部分：
  (一)聲明：同意分割。
  (二)陳述：被告願意就分割後分得之土地維持共有；
  (三)證據；提出維持共有同意書一份為證。
丙：本院依聲請函查本件土地日據時期至今之地號及依職權函桃
    園縣平鎮地政事務所（下稱平鎮地政事務所）會同至現場履
    勘及測量本件土地。
    理  由
一、本件被告丙○○、乙○○、甲○○、未○○、壬○○經合法
    通知，未於最後言詞辯論期日到場，核無民事訴訟法第386
    條各款所列情形，依原告聲請，由其一造辯論而為判決。
二、原告主張本件土地為兩造所共有，共有之持分比例如附表所
    示，有土地登記謄本在卷可參。又本件土地並無因物之使用
    目的不能分割之情形，兩造復無不得分割之約定，且無法協
    議分割，為增進土地之利用價值，為此訴請判決依附圖所示
    方案分割，即將Ｄ、Ｄ１部分分歸原告共有，Ａ部分分歸被
    告丙○○、乙○○、甲○○、未○○、壬○○等人共有，將
    Ｂ部分分歸被告己○○所有，Ｃ、Ｃ１部分分歸被告丁○○
    、王思云、子○○、丑○○等人共有，將Ｅ、Ｅ１部分分歸
    被告辰○○、庚○○、卯○○、申○○等人共有，將Ｆ、Ｆ
    １部分分歸被告午○○所有，將Ｇ部分分歸被告寅○○、癸○○、巳○○、辛○○等人共有。而除被告午○○表示本件
    土地早已協議分割並分管，不同意分割外。其餘被告均表示
    同意分割，且除被告己○○、午○○外，其餘被告在分割後
    仍願與如附表所示之共有人保持共有關係等語。
三、按各共有人得隨時請求分割共有物，但因物之使用目的不能
    分割或契約定有不分割之期限者，不在此限，又共有物之分
    割依共有人協議之方法行之，分割之方法不能協議決定者，
    法院得因任何共有人之聲請，命為原物或變價分配，民法第
    823 條第1 項、第824 條第1 、2 項分別定有明文。查本件
    土地面積24,293平方公尺、地目田，兩造取得本件土地應有
    部分，或因繼承、或因交換、或因買賣而取得，惟均在89年
    1 月4 日農業發展條例修正施行前即取得，有土地登記謄本
    在卷可參，且本件土地如依原告之主張方式分割，其宗數並
    未超過共有人之人數，未違上開條例第16條第1 項第4 款及
    第2 項之規定。又本件土地並無因物之使用目的不能分割之
    情形，現共有人即兩造亦未定有不分割之協議或期限，此為
    兩造所不爭執；雖被告午○○另以本件土地已有「鬮分合約
    證」協議分割並分管，故無再予裁判分割之必要云云；惟依
    被告午○○所提出在民國35年8 月5 日所訂之「鬮分合約證
    」所載鬮分土地之地號為「平鎮鄉平鎮三０番地」、「第四
    之一外數筆之內、田一甲五分四厘六毛」、「第三五番之二
    之內、茶佃七分一厘二毛九系」、「第二八番外數筆之內、
    田一甲三分七厘八毛」、「第八番之一外數筆之內、田一甲
    二分九厘二毛」、「第四番之一外數筆之內、田一甲四分七
    厘三毛」、「第四番之一外數筆之內、田一甲五分三厘」等
    分歸王萬官、王德生、王萬九、王萬盞、王萬生等人所有；
    而本件土地自日據時期之明治43年1 月7 日登記時之地號即
    為「桃園堡安平鎮庄四番之三」、土地面積為「三甲四分一
    系」，民國後登記為平鎮市鎮四之三地號，有平鎮地政
    事務所於94年3 月9 日函覆本院之公函及其所附自日據時期
    至今之土地登記謄本影本在卷可稽，可見本件土地之地號、
    土地面積與前開「鬮分合約證」所載之土地地號、面積均不
    同；再本件土地所有人，於前開日據時期即登記為王作仁、
    王作霖、王作寶三人共有，與前開「鬮分合約證」所載分歸
    王萬官、王德生、王萬九、王萬盞、王萬生等人所有亦有不
    同，是縱認「鬮分合約證」為真正，其所鬮分之土地，顯與
    本件土地無涉，故本件土地並無曾有協議分割之事甚明。是
    原告稱本件土地未有協議分割等情，即屬可採，從而原告依
    民法第823 條第1 項前段、第824 條第2 項第1 款之規定，
    請求本院裁判分割本件土地，並以原物分配與各共有人，自
    屬於法有據，為有理由，應予准許。
四、再請求共有物之分割，應由法院依民法第824 條第2 項命為
    適當之分配，不受當事人主張之拘束。又分割共有物時，法
    院應參酌當事人之聲明、共有物之性質、經濟效用及全體共
    有人利益等情狀公平決之。而分割共有物，以消滅共有關係
    為目的。法院裁判分割共有土地時，除因該土地內部分土地
    之使用目的不能分割（如為道路），或部分共有人仍願維持
    共有關係，應就該部分土地不予分割或准該部分共有人成立
    新共有關係外，應將土地分配於各共有人單獨所有。有最高
    法院69年台上字第1831號判例可參。查原告三人願就分割後
    分得之土地保持共有；而被告丙○○、乙○○、甲○○、未
    ○○、壬○○；被告丁○○、王思云、子○○、丑○○；被
    告辰○○、庚○○、卯○○、申○○；被告寅○○、癸○○
    、巳○○、辛○○，亦分別表示願就分割後取得之土地保持
    共有關係，以便共同利用土地，有渠等願意維持共有之同意
    書各在卷可稽。而兩造各別之應有部分、其應有部分可分得
    之面積，與兩造分別願意維持共有之面積，及分割後對取得
    土地應有部分之比例，均如附表所示，亦為兩造所不爭執，
    則依上開判例意旨，於本件土地分割後，兩造分別願意維持
    共有，併予准許渠等就分得之土地維持共有關係，應依附表
    所示分割後應有部分之比例保持共有。再本件土地為一不規
    則形狀，土地之東方鄰接平鎮市○○路南勢一段之道路，而
    土地之西南方有一倒「Ｌ」型之既成巷道，原告在附圖所示
    Ｄ之位置上蓋有房屋；被告己○○在附圖所示Ｂ位置上蓋有
    房屋；被告丁○○、王思云、子○○、丑○○在附圖所示Ｃ
    位置上蓋有房屋；被告庚○○在附圖所示Ｅ位置上蓋有房屋
    ；被告癸○○、寅○○、辛○○亦在附圖所示Ｇ位置上蓋有
    房屋等情，有原告於93年7 月22日提出之房屋位置圖及照片
    可參，並經本院於93年12月6 日會同平鎮地政事務所至現場
    履勘測量，製有勘驗筆錄及複丈成果圖在卷可稽，兩造對此
    亦不爭執，故本院認將附圖所示Ｂ部分面積1,429 平方公尺
    土地分歸被告己○○取得、附圖所示Ｆ部分面積3,469 平方
    公尺、Ｆ１部分面積223 平方公尺土地分歸被告午○○取得
    ；附圖所示Ａ部分面積4,406 平方公尺土地分歸被告丙○○
    、乙○○、甲○○、未○○、壬○○共同取得、附圖所示Ｃ
    部分面積1454平方公尺、Ｃ１部分面積94平方公尺土地分歸
    被告丁○○、王思云、子○○、丑○○共同取得；附圖所示
    Ｄ部分面積1,343 平方公尺、Ｄ１部分面積86平方公尺土地
    分歸原告三人共同取得；附圖所示Ｅ部分面積3,580 平方公
    尺、Ｅ１部分面積230 平方公尺土地分歸被告辰○○、庚○○、卯○○、申○○共同取得；附圖所示Ｇ部分面積7,979
    平方公尺土地分歸被告寅○○、癸○○、巳○○、辛○○共
    同取得；並均依渠等應有部分之比例保持共有，可使本件土
    地東方及西南方有面臨道路及巷道之部分由雙方均衡取得及
    利用，同時兼顧兩造在本件土地上已蓋有房屋之情形，與其
    分得之土地位置相近，變動最小，有利於兩造對取得之各該
    土地之利用及全體共有人利益，用以發揮最大之經濟利益。
    是本院審酌本件土地之現有使用狀況、價值高低、位置及分
    割後之經濟利益，並考量共有人應有部分所占面積大小、各
    自房屋所在位置等情狀，認原告主張之上開分割方法最為適
    當、公允，故以此為分割本件土地之方法，爰將本件土地分
    割如主文第1 項所示。
五、被告午○○雖稱因其在附圖所示Ｇ位置內有種植大樹及設有
    停車場、曬衣場等，故應將Ｇ位置分割與伊，而將附圖所示
    Ｆ分割與被告寅○○等人云云。因被告午○○之持分面積為
    3,692 平方公尺，將附圖所示Ｆ部分分割與伊，伊可得一較
    完整之土地，而Ｇ位置所在之西方部分為一不規則形狀土地
    ，如將Ｇ位置分割與伊，因其持分面積較小，分割與伊後，
    該位置將成為畸鄰地，不利土地之利用，且Ｇ位置上有被告
    寅○○等人之房屋，勢必因此而須拆屋還地，對當事人即有
    不利之影響甚明；而午○○所種植之大樹等植物，被告辛○○等人已表示同意與其協議如何遷移等情事（見本院94年4
    月14日言詞辯論期日筆錄），已可解決午○○所種之植物可
    遷移問題，而停車場、曬衣場均易於遷移改設，自不影響本
    件土地之分割方法，故被告午○○以上開理由主張伊應分得
    附圖所示Ｇ位置，顯非可採。
六、又本件共有土地之分割，雖為原告勝訴之判決，但土地之分
    割，兩造均蒙其利，雖就分割方法有爭議，惟均屬伸張或防
    衛權利所必要之行為，故訴訟費用應由兩造公平負擔之。因
    本件土地分割後共有人分得之土地面積不盡相同，故應由兩
    造按其就本件土地之應有部分比例，換算後分擔本件訴訟費
    用，即以本件土地24,293平方公尺，依兩造各自之應有部分
    ，換算後以如附表所示之比例，為訴訟費用負擔之依據，故
    兩造應分擔訴訟費用比例，即依附表所示。
七、據上論結，本件原告之訴為有理由，依民事訴訟法第385 條
    第1 項前段、第78條、第85條第1 項但書，判決如主文。
中　　華　　民　　國　　94　　年　　4 　　月　　28　　日
                            民事第三庭    法　官　潘進柳
以上正本係照原本作成
如對本判決上訴，須於判決送達後20日內向本院提出上訴狀
中　　華　　民　　國　　94　　年　　4 　　月　　28　　日
                                          書記官　卓清和
 附表：
┌───────────────┬──────────────┬──────────────┐
│    分      割      前        │    分       割        後   │                            │
├────┬──────┬───┼───┬───┬──────┼──────┬───────┤
│姓  名  │  持分比列  │面  積│編  號│面  積│  持分比例  │訴訟費用負擔│ 備        註 │
├────┼──────┼───┼───┼───┼──────┼──────┼───────┤
│天○○  │   3／102   │      │ Ｄ   │1,343 │   1／2     │            │有原告之房屋  │
│戌○○  │   3／102   │1,429 ├───┼───┤   1／4     │   6%       │在其上        │
│酉○○  │   3／102   │      │ Ｄ１ │   86 │   1／4     │            │              │
├────┼──────┼───┼───┼───┼──────┼──────┼───────┤
│丙○○  │  37／816   │      │      │      │   1／4     │            │              │
│乙○○  │  37／816   │      │      │      │   1／4     │            │              │
│甲○○  │  37／816   │4,406 │ Ａ   │4,406 │   1／4     │  18%       │              │
│未○○  │  37／816   │      │      │      │   1／8     │            │              │
│壬○○  │  37／816   │      │      │      │   1／8     │            │              │
├────┼──────┼───┼───┼───┼──────┼──────┼───────┤
│己○○  │   9／153   │1,429 │ Ｂ   │1,429 │   全部     │   6%       │有房屋三間    │
├────┼──────┼───┼───┼───┼──────┼──────┼───────┤
│丁○○  │  13／816   │      │ Ｃ   │1,454 │   1／4     │            │有房屋及鐵皮屋│
│王思云  │  13／816   │1,548 ├───┼───┤   1／4     │   6%       │在其上        │
│子○○  │  13／816   │      │ Ｃ１ │   94 │   1／4     │            │              │
│丑○○  │  13／816   │      │      │      │   1／4     │            │              │
├────┼──────┼───┼───┼───┼──────┼──────┼───────┤
│辰○○  │   2／51    │      │      │      │   1／4     │            │有庚○○之房屋│
│庚○○  │   2／51    │3,810 │ Ｅ   │3,580 │   1／4     │  16%       │在其上        │
│卯○○  │   2／51    │      ├───┼───┤   1／4     │            │              │
│申○○  │   2／51    │      │ Ｅ１ │  230 │   1／4     │            │              │
├────┼──────┼───┼───┼───┼──────┼──────┼───────┤
│        │            │      │ Ｆ   │3,469 │            │            │              │
│午○○  │1550／10200 │3,692 ├───┼───┤   全部     │  15%       │              │
│        │            │      │ Ｆ１ │  223 │            │            │              │
├────┼──────┼───┼───┼───┼──────┼──────┼───────┤
│寅○○  │   8／51    │      │      │      │4777／10000 │            │有癸○○、王興│
│癸○○  │ 595／10404 │7,979 │ Ｇ   │7,979 │1741／10000 │  33%       │樓、辛○○之房│
│巳○○  │ 595／10404 │      │      │      │1741／10000 │            │屋在其上      │
│辛○○  │ 595／10404 │      │      │      │1741／10000 │            │              │
└────┴──────┴───┴───┴───┴──────┴──────┴───────┘
